臺灣高等法院民事判決
111年度上易字第704號
上  訴  人  林宏義    


訴訟代理人  林裕家律師
上  訴  人  鍾文鑑  
訴訟代理人  林銘龍律師

上列當事人間請求確認債權存在事件，兩造對於中華民國111年4
月20日臺灣臺北地方法院110年度訴字第993號第一審判決各自提
起上訴，本院於111年10月4日言詞辯論終結，判決如下：
    主      文
兩造上訴均駁回。
第二審訴訟費用由兩造各自負擔。
    事實及理由
一、上訴人林宏義(下稱林宏義)主張：訴外人江寶銀為上訴人鍾
    文鑑(下稱鍾文鑑)之母，因積欠諸多債務無力清償，為規避
    強制執行，於民國102年11月6日借用鍾文鑑名義，向訴外人
    張家銘購買如附表一所示房地(下稱系爭房地)，並於103年1
    月7日以買賣為原因移轉登記於鍾文鑑名下。嗣江寶銀於109
    年5月間借用鍾文鑑名義，以新臺幣(下同)900萬元將爭房地
    出賣予訴外人洪國隆，洪國隆依約代償鍾文鑑名義積欠之銀
    行貸款535萬0084元後，將餘款364萬9916元匯入履約保證專
    戶，並於兩造履約完畢後，轉匯至鍾文鑑玉山銀行新店分行
    存款帳戶(下稱鍾文鑑帳戶)。江寶銀為借名人，自得基於借
    名登記契約類推適用民法第541條規定，請求鍾文鑑返還該
    買賣價金364萬9916元。又江寶銀於106年7月16日簽發5張面
    額共2505萬元之本票(詳附表二)予伊，屆期均未獲兌現，伊
    乃聲請本票裁定，經原法院以107年度司票字第17272號裁定
    准予強制執行。伊就其中票款110萬元，及自106年8月31日
    起至清償日止，按年息6%計算之利息(下稱110萬元本息。案
    列原法院109年度司執字第102468號)聲請強制執行，經原法
    院執行處(下稱執行法院)於109年9月29日核發扣押命令，禁
    止江寶銀在110萬本息及執行費用3000元、8826元(上2執行
    費與110萬元本息下合稱111萬1826元本息)之範圍內收取對
    鍾文鑑之債權。詎鍾文鑑竟聲明異議，否認江寶銀對其之債
    權存在，核屬不法侵害伊之權利等語。先位依強制執行法第
    120條第2項規定，請求確認江寶銀對鍾文鑑之債權，在111
    萬1826元本息範圍內存在。備位依民法第184條第1項前段、
    後段、第2項規定，請求擇一判命鍾文鑑給付林宏義111萬18
    26元本息。
二、鍾文鑑則辯以：伊僅係受母親江寶銀之託，借名供江寶銀買
    、賣系爭房地，並不了解江寶銀其他財產、債務情形，亦無
    協助江寶銀脫產、規避強制執行之故意。況伊於102年間借
    名供江寶銀購買系爭房地時，江寶銀並未積欠林宏義任何債
    務，自無侵害林宏義債權問題。嗣江寶銀於109年間以伊名
    義出賣系爭房地並辦理履約保證信託，建經公司乃將餘款匯
    入伊帳戶，伊為履行借名人義務，故將存摺、印鑑交予江寶
    銀，供江寶銀收受買賣系爭房地價金，自難認係不法侵害林
    宏義之債權等。又江寶銀已於109年7月16日至9月14日間將
    該買賣價金陸續提領、匯出，用以償還積欠他人之債務，或
    支應其經營茶葉工廠之工資、貨款殆盡，故伊並未積欠江寶
    銀任何債務，林宏義請求確認江寶銀對伊之金錢債權存在，
    及請求伊給付111萬1826元本息，為無理由等語。
三、原判決確認江寶銀對於鍾文鑑就系爭房地出賣所得價金之返
    還請求權，於13萬4510元之範圍內存在，駁回林宏義其餘之
    訴及假執行之聲請。林宏義就其敗訴部分不服提起上訴，聲
    明：㈠原判決不利於林宏義部分廢棄。㈡上開廢棄部分，⑴先
    位聲明：確認江寶銀對於鍾文鑑就系爭房地出資所得價金之
    返還請求權，於97萬7316元(計算式：1111826-134510=9773
    16)，及110萬元自106年8月31日起至清償日止，按年息6%計
    算利息(下稱97萬7317元本息)之範圍內存。⑵備位聲明：鍾
    文鑑應再給付林宏義97萬7316元本息。鍾文鑑則答辯聲明：
    上訴駁回。並就其敗訴部分提起上訴，聲明：㈠原判決不利
    於鍾文鑑部分廢棄。㈡上開廢棄部分，林宏義於第一審之訴
    及假執行之聲請均駁回。林宏義則答辯聲明：上訴駁回。
四、兩造不爭執之事項：
  ㈠江寶銀為鍾文鑑之母，於102年11月6日借用鍾文鑑名義，以
    總價850萬元，向張家銘購買系爭房地，於103年1月7日指定
    將系爭房地移轉登記為鍾文鑑所有，並於同日以系爭房地為
    土地銀行設定抵押權，由鍾文鑑出名向土地銀行辦理住宅貸
    款615萬元，有江寶銀與張家銘間之不動產買賣契約書、新
    竹縣竹北地政事務所(下稱竹北地政)102年度竹北字第26553
    0號所有權移轉登記卷宗影本、江寶銀與鍾文鑑間借名登記
    契約書、貸款契約書、撥款單據、系爭房地之異動索引、竹
    北地政102年竹北字第265540號抵押權設定卷宗可憑(見原審
    卷第273至277、115至137、291至314、29至31、57至58、27
    9至283、315至319頁)。
  ㈡江寶銀於109年5月間借用鍾文鑑名義，以總價900萬元將系爭
    房地賣予洪國隆，洪國隆於同年7月13日以535萬0084元代償
    鍾文鑑之住宅貸款，並將餘款364萬9916元匯入上海商業儲
    蓄銀行受託信託財產專戶(下稱系爭信託專戶)內，其中50萬
    元經買賣雙方協議動用作為用印款之一部，於109年6月15日
    匯入鍾文鑑帳戶內，再由江寶銀持鍾文鑑存摺、印鑑提領，
    餘款314萬4540元於109年7月16日結案時匯入鍾文鑑帳戶，
    有竹北地政109年竹北字第110950號所有權移轉登記卷宗、
    永豐建築經理股份有限公司(下稱永豐公司)之案件對帳單、
    臺灣土地銀行石門分行客戶往來明細、竹北地政109年竹北
    字第45460號抵押權塗銷登記卷宗、鍾文鑑帳戶存摺內頁影
    本、存戶交易明細可稽(見原審卷第139至164、323至364、2
    87、283、351至364、214、216頁)。
  ㈢林宏義持附表二所示江寶銀於106年7月16日簽發之5張面額共
    2505萬元之本票聲請本票裁定，經原法院以107年度司票字
    第17272號裁定准予強制執行(下稱系爭本票裁定)，江寶銀
    不服依序提起抗告與再抗告，依序經原法院108年度抗字第7
    5號裁定、本院108年度非抗字第60號裁定駁回而確定。林宏
    義乃執系爭本票裁定向原法院執行處聲請強制執行(案列原
    法院108年度司執字第89108號)，因執行未果經原法院執行
    處於108年9月26日核發債權憑證(下稱系爭債權憑證)。嗣林
    宏義再持系爭債權憑證就其中票款110萬元本息部分聲請強
    制執行(案列原法院109年度司執字第102468號) ，經執行法
    院於109年9月29日核發扣押命令，在上開票款110萬元本息
    及執行費用3000元、8826元範圍內，禁止江寶銀收取對鍾文
    鑑之金錢債權，並分別於109年10月5日、同年月8日送達鍾
    文鑑、江寶銀。鍾文鑑於同年月13日具狀聲明異議，否認江
    寶銀對其有任何債權存在，林宏義於同年11月17日收受上開
    聲明異議狀後，於同年11月27日提起本件訴訟，並向執行處
    為起訴之證明，有上開債權憑證、扣押命令及送達證書、鍾
    文鑑之聲明異議狀及送達證書、林宏義之民事陳報狀㈡及所
    附本件起訴狀為憑(見原審卷第84至88、93至97、99至102頁
    )。
  ㈣109年5月江寶銀與洪國隆簽約後，鍾文鑑將其帳戶存摺、印
    章交予江寶銀保管使用，鍾文鑑之上開帳戶先後於同年6月1
    5日提領50萬元，後於同年7月16日至9月14日間陸續提領、
    匯出如附表三所示金額，合計提領351萬5406元之記錄(見原
    審卷第494至495、499頁)，並有存戶交易明細、取款憑條、
    匯款申請書可憑(見原審卷第216至233頁)。
  ㈤鍾文鑑於109年1月7日入境，同年5月29日離境，並於同年7月
    6日再度入境，直至110年7月7日始再度出境，有鍾文鑑入出
    境資料可憑(見原審卷第365至369頁)。
五、本院判斷：
    林宏義主張：伊持系爭債權憑證就票款110萬元本息部分聲
    請強制執行，經執行法院於109年9月29日核發扣押命令，在
    上開110萬元本息及執行費用3000元、8826元範圍內，禁止
    江寶銀收取對鍾文鑑之金錢債權，並分別於109年10月5日、
    同年月8日送達鍾文鑑、江寶銀，鍾文鑑於同年月13日具狀
    聲明異議，否認江寶銀對其有任何債權存在，伊自得先位依
    強制執行法第120條第2項規定，請求確認江寶銀對鍾文鑑之
    債權，在111萬1826元本息範圍內存在。又鍾文鑑於102年11
    月6日借名於其母江寶銀，並於103年1月7日登記為系爭房地
    之所有人，協助其母脫免債務，伊亦得備位依侵權行為之法
    律關係請求鍾文鑑給付111萬1826元本息等語。惟為鍾文鑑
    所否認，並以前詞置辯。經查：
  ㈠林宏義先位請求確認江寶銀對於鍾文鑑就系爭房地出賣所得
    價金之返還請求權，於111萬1826元本息之範圍內存在部分
    ：
  ⒈按確認法律關係之訴，非原告有即受確認判決之法律上利益
    者，不得提起之，民事訴訟法第247條第1項前段定有明文。
    所謂即受確認判決之法律上利益，係指法律關係之存否不明
    確，原告主觀上認其在法律上之地位，有不安之狀態存在，
    且此種不安之狀態，能以確認判決將之除去者而言(最高法
    院52年度台上字第1240號判決意旨參照)。又強制執行程序
    中，債權人聲請就債務人對第三人之債權為強制執行，而第
    三人不承認債務人之債權存在、於數額有爭議、或有其他得
    對抗債務人請求之事由時，應於接受執行法院命令後10日內
    ，提出書狀，向執行法院聲明異議；第三人聲明異議者，執
    行法院應通知債權人；債權人對於第三人之聲明異議認為不
    實時，得於收受前項通知後10日內向管轄法院提起訴訟，並
    應向執行法院為起訴之證明及將訴訟告知債務人，強制執行
    法第119條第1項、第120條第1項、第2項定有明文。此際，
    債權人提起之訴訟，不論是請求確認債務人對第三人之債權
    存在之確認之訴，或請求第三人向債權人為給付之給付之訴
    ，均不必以債務人為共同被告，此為強制執行法之特別規定
    (同院95年度台上字第1295號、97年度台上字第191號、109
    年度台上字第2528號判決意旨參照)。經查，林宏義持系爭
    債權憑證就票款110萬元本息部分聲請強制執行(案列原法院
    109年度司執字第102468號) ，經執行法院於109年9月29日
    核發扣押命令，在上開110萬元本息及執行費用3000元、882
    6元範圍內，禁止江寶銀收取對鍾文鑑之金錢債權，並分別
    於109年10月5日、同年月8日送達鍾文鑑、江寶銀，鍾文鑑
    於同年月13日具狀聲明異議，否認江寶銀對其有任何債權存
    在，林宏義於同年11月17日收受上開聲明異議狀後，於同年
    11月27日提起本件訴訟，並向執行處為起訴之證明等語，已
    據兩造所不爭執(見兩造不爭執之事項㈢)，則兩造對於江寶
    銀對鍾文鑑是否有111萬1826元債權本息存在，即有爭執，
    並致林宏義法律上之權利有不安狀態，且此不安狀態得以確
    認判決除去之，則林宏義提起本件訴訟，有即受確定判決之
    法律上利益，程序上應予准許，且依上說明，毋庸以江寶銀
    為共同被告，鍾文鑑之當事人適格並無欠缺，合先敘明。
  ⒉次按依債務本旨，向債權人或其他有受領權人為清償，經其
    受領者，債之關係消滅，民法第309條第1項定有明文。扣押
    命令雖可禁止執行債務人收取對於第三人之金錢債權或為其
    他處分，並禁止第三人向執行債務人清償，但在送達於第三
    人時才發生效力，此觀強制執行法第115條第1項、第118條
    第2項前段規定即明。反之，第三人如於收受扣押命令送達
    前，即已對債務人為清償，債務人對第三人之債權即已消滅
    ，債權人不得主張清償不生效力，而就該債權聲請強制執行
    。經查：
    ①洪國隆以900萬元購買系爭房地，於清償系爭房地之住宅貸
      款後，將餘款364萬9916元匯入系爭信託專戶等情，已據
      兩造所不爭執(見兩造不爭執之事項㈡)。而鍾文鑑於109年
      5月29日出境，迨至同年7月6日始入境，有入出境連結作
      業表足憑(見原審卷第365頁)，堪信鍾文鑑所辯附表三編
      號1所示之50萬元係其母江寶銀領取等情係屬真實，應認
      鍾文鑑已清償其母江寶銀上開50萬元。
    ②附表三編號2、3依序所示之2700元、2676元，乃買賣雙方
      之履保手續費，系爭履約專戶係扣除前開①之50萬元、與
      上開履保手續費後，將餘款314萬4540元(計算式：364991
      6-500000-2700-2676=3144540)匯入鍾文鑑帳戶，有對帳
      單足憑(見原審卷第287頁)，則鍾文鑑既未受領附表三編
      號2、3所示之款項，自不負返還其母江寶銀之責。
    ③附表三編號4、9所示之120、45萬元：鍾文鑑抗辯係其母江
      寶銀向高哲藏借款165萬元，資以塗銷系爭房地為訴外人
      張哲輔設定之第二順位最高限額360萬元之抵押權，其母
      江寶銀提領上開款項係清償高哲藏之借款等情，有高哲藏
      於109年6月12日匯款120萬至鍾文鑑帳戶之對帳單可證(見
      原審卷第214頁)，且系爭房地為張哲輔設定第二順位最高
      限額抵押權，亦於109年6月12日因清償而塗銷，有系爭房
      地登記資料、異動索引可憑(見原審卷第58、457至463頁)
      ，堪信為真，應認鍾文鑑已清償其母江寶銀上開120萬元
      、45萬元。
    ④附表三編號5、7、8、10、12、13所示款項：觀諸江寶銀證
      稱其承包關西、坪林、新竹等多處茶園，並僱工採收茶葉
      加工出售，其以前曾經營千江月農場，但已被拍賣掉等語
      (見原審卷第496至497頁)，及110年10月1日江寶銀與工人
      手持當日報紙之採收茶葉照片(見原審卷第465至466頁）
      ，可認江寶銀在110年11月前仍有經營茶葉工廠，則鍾文
      鑑抗辯上開款項乃其母江寶銀提領，用以支付茶葉工廠工
      資與費用等語，尚屬可信。雖林宏義曾在原法院110年度
      司執字第9630號強制執行事件中聲請查封拍賣江寶銀之製
      茶機具，最後於110年12月14日由其承受，有執行法院第2
      次拍賣通知、證明書、點交命令可稽(見原審卷第543至54
      8頁)，然不能據此遽認江寶銀已無其他機器設備可供營運
      ，上開款項非江寶銀領提用以支付茶葉工廠工資與費用，
      應認鍾文鑑已向其母江寶銀清償上開款項。
    ⑤附表三編號6、11依序所示之18萬元、8萬0030元：江寶銀
      證述劉子綾是美容師，其曾向劉子綾購買美容用品自用或
      轉售，因而積欠貨款，必須償還等語(見原審卷第499至50
      0頁)。觀諸該兩筆匯款申請書中匯款人欄有「江寶銀」之
      簽名(見原審卷第217、222頁)，筆跡與江寶銀於原審到庭
      具結之簽名相符(見原審卷第503頁)，可見該兩筆確實是
      江寶銀所支用匯出。至匯款申請書背面之匯款目的雖記載
      「公司款項」、「股東$」(見原審卷第217、222頁），惟
      僅能認江寶銀並未如實記載匯款目的，不能據此遽認上開
      2筆款項非江寶銀所支用，自應認鍾文鑑已向其母江寶銀
      清償上開2筆款項。
    ⑥鍾文鑑雖另抗辯其因受江寶銀之託購買物品，且為江寶銀
      墊款，其帳戶於109年8月13日、9月27日依序經銀行扣款
      信卡費130萬152元、627元，亦係借其母江寶銀花用云云
      。惟查，鍾文鑑自承系爭帳戶自動扣繳乃扣繳自己之信用
      卡費(見原審第454頁)，且就其為江寶銀墊款乙事復未舉
      證以實其說，尚難採信。
  ⒊綜上所述，洪國隆雖將364萬9916元匯入系爭信託專戶，惟扣
    除相關之買賣雙方履約手續費及江寶銀提領之款項後，江寶
    銀對鍾文鑑之債權僅於13萬4510元【計算式：3649916-3515
    406=134510】範圍內存在(見附表三)。又江寶銀迄今尚未請
    求鍾文鑑返還，則鍾文鑑尚不負遲延給付責任，而無庸給付
    江寶銀遲延利息。
  ㈡林宏義備位依侵權行為之法律關係請求鍾文鑑給付97萬7316
    元本息部分：
  ⒈按原告先位請求一部有理由、一部無理由，就該先位請求無
    理由之部分，仍應審理備位請求(最高法院106年度台上字第
    1695號民事判決意旨參照)。經查，林宏義之先位請求為一
    部有理由，一部無理由，業經本院認定如前，則本院仍應就
    其先位無理由部分，審理其備位請求，合先敘明。
  ⒉次按因故意或過失，不法侵害他人之權利者，負損害賠償責
    任；故意以背於善良風俗之方法，加損害於他人者亦同；違
    反保護他人之法律，致生損害於他人者，負賠償責任，但能
    證明其行為無過失者，不在此限，民法第184條第1項前段、
    後段、第2項定有明文，此規定中的3項請求權基礎，要件各
    有不同，必須分別判斷。債務人於將受強制執行之際，以詐
    害行為將其所有不動產移轉登記與第三人，使債權人之債權
    無法實現，如第三人知悉債權之存在及其侵害之事實，而與
    之合謀，固難謂無故意不法侵害他人權利之情事，債權人得
    依侵權行為之法則請求其賠償損害。但如債務人於尚未對債
    權人負有債務前，即將其所有不動產移轉予第三人，因債權
    人尚未對債務人取得債權，第三人自無所謂「知悉債權之存
    在」可言，更無法預測債務人未來是否會對債權人負有債務
    。再者，債權人係以債務人借款時之信用狀態，作為評估債
    務人是否有償債能力與其是否借款之依據，債務人於借款前
    既已將其所有之不動產移轉予第三人，衡諸一般交易常情，
    債權人即難以期待債務人會以借款前已移轉予第三人之不動
    產清償債務，則債權人無法就債務人於借款前已移轉第三人
    之不動產取償乃屬可預見之事實，自難僅因債權人無法就債
    務人於借款前已移轉予第三人之不動產取償，遽謂第三人受
    讓不動產之移轉係以背於善良風俗之方法加損害於他人，而
    須負侵權行為損害賠償責任。經查，江寶銀於103年1年7月
    即將系爭房地移轉登記於鍾文鑑名下，其係於3年後之106年
    7月16日始簽發如附表二所示面額總計為2505萬元之本票向
    林宏義借款，鍾文鑑實無從於江寶銀向林宏義借款之3年前
    就預知江寶銀會向林宏義借款2505萬元，且林宏義於106年7
    月16日借款2505萬元予江寶銀時，系爭房地並未登記在江寶
    銀名下，其無法就系爭房地取償亦可預見，依上說明，自難
    認鍾文鑑於103年1月7日借名予江寶銀登記之行為係侵害林
    宏義之權利或利益。
  ⒊再按債務已屆清償期，債務人就既存債務為清償者，固生減
    少積極財產之結果，但同時亦減少其消極財產，於債務人之
    資力並無影響，不得指為民法第244條第1項或第2項之詐害
    行為(最高法院55年台上字第2839號判決先例意旨參照)。林
    宏義雖主張鍾文鑑借名出賣系爭房地，並以鍾文鑑帳戶受領
    出賣系爭房地之價金，係屬侵權行為云云。惟查，鍾文鑑於
    江寶銀向林宏義借款後，即借名登記為系爭房地所有人，並
    未侵害林宏義之權利與義務，已如前述，則鍾文鑑借名出賣
    系爭房地，受領出賣系爭房地之價金，苟江寶銀並未提領該
    出賣價金，林宏義仍得與其他債權人共同就該出賣系爭房地
    之價金取償，亦難認鍾文鑑借名出賣系爭房地，係屬不法侵
    害林宏義權利或利益之侵權行為。又林宏義無法就出賣系爭
    房地價金取償之原因，乃江寶銀將出賣系爭房地之價金用以
    清償其積欠其他債權人之債務，而江寶銀就既存債務為清償
    ，固生減少積極財產結果，但同時亦減少其消極財產，於其
    資力並無影響，依上說明，不得指為民法第244條第1項或第
    2項之詐害行為。江寶銀既不須對林宏義負侵權責任，則鍾
    文鑑自無與江寶銀對林宏義負共同侵權責任之可言。
  ⒋縱上所述，林宏義以鍾文鑑借名登記為由，依侵權行為法律
    規定請求鍾文鑑賠償，為無理由，不應准許。
六、從而，林宏義請求確認江寶銀對於鍾文鑑就系爭房地出賣所
    得價金之返還請求權，於13萬4510元之範圍內存在，為有理
    由，應予准許，逾此部分之請求，為無理由，不應准許。原
    審就上開不應准許部分，駁回林宏義之請求及假執行之聲請
    ，所持理由與本院雖有不同，但結論並無二致，仍應予維持
    。就上開應准許部分，為鍾文鑑敗訴之判決，並無不合。林
    宏義、鍾文鑑就其敗訴部分分別上訴，均指摘原判決不利己
    之部分不當，求予廢棄改判，為無理由，兩造之上訴均應駁
    回。
七、本件事證已臻明確，兩造其餘之攻擊或防禦方法及所用之證
    據，經本院斟酌後，認為均不足以影響本判決之結果，爰不
    逐一論列，附此敘明。
八、據上論結，本件兩造之上訴，均為無理由，依民事訴訟法第
    449條第1項、第2項、第78條，判決如主文。
中　　華　　民　　國　　111 　年　　10　　月　　18　　日
                  民事第十庭
                      審判長法  官  何君豪
                            法  官  高明德
                            法  官  邱靜琪
正本係照原本作成。
不得上訴。
中　　華　　民　　國　　111 　年　　10　　月　　18　　日

                            書記官  鄭靜如
                            
附表一：系爭房地
編號 種類 地號／建號(門牌號碼) 1 房屋 新竹縣○○鎮○○段000○號 (新竹縣○○鎮○○○路000號) 2 土地 新竹縣○○鎮○○段00000地號 

附表二：林宏義對江寶銀之本票債權
編號 面額 發票日 到期日即起息日 本票號碼 1 6,750,000 106年7月16日 106年8月31日 TH0000000 2 15,000,000 106年7月16日 106年8月31日 TH0000000 3 1,100,000 106年7月16日 106年8月31日 TH0000000 4 1,100,000 106年7月16日 106年8月31日 TH0000000 5 1,100,000 106年7月16日 106年8月31日 TH0000000 總額 25,050,000 原法院107年度司票字第17272號裁定准許強制執行   
附表三